ACORDAO-COMPLETO-2491431

ACÓRDÃO 1083/2022 ATA 6/2022 - SEGUNDA CÂMARA

VISTOS, relatados e discutidos estes autos referentes à Tomada de Contas Especial instaurada pela Secretaria Especial do Desenvolvimento Social contra o Sr. Francisco Pereira Lima, em razão da omissão no dever de prestar contas dos valores transferidos, no âmbito dos programas Proteção Social Básica (PSB) e Proteção Social Especial (PSE) , no exercício de 2012.
ACORDAM os Ministros do Tribunal de Contas da União, reunidos em sessão da 2ª Câmara, ante as razões expostas pelo Relator, em:
9.1. com fundamento nos arts. 1º, inciso I, 16, inciso III, alíneas "a" e "c", 19, caput, e 23, inciso III, da Lei 8.443/1992, julgar irregulares as contas do Sr. Francisco Pereira Lima, condenando-o ao pagamento das quantias abaixo especificadas, atualizadas monetariamente e acrescidas dos juros de mora, calculados a partir das correspondentes datas até a efetiva quitação, fixando-lhe o prazo de 15 (quinze) dias, a contar do recebimento da notificação, para que comprove, perante o Tribunal (art. 214, inciso III, alínea "a", do Regimento Interno/TCU) , o recolhimento da dívida a favor do Fundo Nacional de Assistência Social (FNAS) , na forma da legislação em vigor:
	Data de ocorrência
	Valor histórico (R$) 

	28/2/2012
	2.059,20

	22/3/2012
	2.059,20

	16/4/2012
	2.059,20

	11/5/2012
	2.059,20

	28/6/2012
	2.059,20

	23/7/2012
	2.059,20

	15/8/2012
	2.059,20

	17/9/2012
	2.059,20

	22/10/2012
	2.059,20

	22/11/2012
	2.059,20

	11/12/2012
	2.059,20

	27/2/2012
	3.768,75

	2/3/2012
	3.768,75

	29/3/2012
	3.768,75

	1º/8/2012
	2.512,50

	1º/8/2012
	2.512,50

	2/8/2012
	2.512,50

	5/12/2012
	3.768,75

	6/12/2012
	3.768,75

	6/12/2012
	3.768,75

	6/12/2012
	3.768,75

	20/1/2012
	3.000,00

	8/3/2012
	3.000,00

	16/4/2012
	3.000,00

	19/4/2012
	3.000,00

	1º/6/2012
	3.000,00

	28/6/2012
	3.000,00

	9/7/2012
	3.000,00

	7/8/2012
	3.000,00

	14/9/2012
	3.000,00

	9/10/2012
	3.000,00

	16/11/2012
	3.000,00

	12/12/2012
	3.000,00

9.2. aplicar ao Sr. Francisco Pereira Lima a multa capitulada no art. 57 da Lei 8.443/1992, no valor de R$ 20.000,00 (vinte mil reais) , fixando-lhe o prazo de 15 (quinze) dias, a contar da notificação, para que comprove, perante o Tribunal (art. 214, inciso III, alínea "a", do Regimento Interno/TCU) , o recolhimento da dívida ao Tesouro Nacional, atualizada monetariamente desde a data deste Acórdão até a do efetivo recolhimento, se for paga após o vencimento, na forma da legislação em vigor;
9.3. autorizar, caso requerido, nos termos do art. 26 da Lei 8.443/1992, o parcelamento das dívidas em até 36 (trinta e seis) parcelas mensais e sucessivas, sobre as quais incidirão os correspondentes acréscimos legais (débito: atualização monetária e juros de mora; multa: atualização monetária) , esclarecendo ao responsável que a falta de pagamento de qualquer parcela importará no vencimento antecipado do saldo devedor, sem prejuízo das demais medidas legais;
9.4. autorizar, desde logo, a cobrança judicial das dívidas, caso não atendida a notificação, nos termos do art. 28, inciso II, da Lei 8.443/1992; e
9.5. remeter cópia deste Acórdão à Procuradoria da República no Estado do Maranhão, com fundamento no art. 16, § 3º, da Lei n. 8.443/1992, bem como à Secretaria Especial do Desenvolvimento Social, para ciência.

Tomada de Contas Especial instaurada em razão da omissão no dever de prestar contas dos valores transferidos, no âmbito dos programas Proteção Social Básica (PSB) e Proteção Social Especial (PSE), no exercício de 2012.

Segunda Câmara

Município de Davinópolis/MA.

3. Responsável: Francisco Pereira Lima (XXX.632.183-XX).

13.1. Ministros presentes: Bruno Dantas (Presidente), Augusto Nardes, Aroldo Cedraz e Antonio Anastasia.
13.2. Ministros-Substitutos presentes: Marcos Bemquerer Costa (Relator) e André Luís de Carvalho.

MARCOS BEMQUERER

Adoto como Relatório, com os ajustes de forma pertinentes, a instrução lavrada no âmbito da Secretaria de Controle Externo de Tomada de Contas Especial - SecexTCE, cuja proposta de encaminhamento foi corroborada pelas instâncias superiores da unidade técnica e pelo Subprocurador-Geral Paulo Soares Bugarin (peças 57 a 60) :
"INTRODUÇÃO
	Cuidam os autos de Tomada de Contas Especial instaurada pela Secretaria Especial do Desenvolvimento Social, em desfavor de Francisco Pereira Lima (CPF: XXX.632.183-XX) , em razão da omissão no dever de prestar contas dos recursos recebidos do Fundo Nacional de Assistência Social para execução dos programas Proteção Social Básica (PSB) e Proteção Social Especial (PSE) no exercício de 2012.
HISTÓRICO
2.	Em 5/2/2018, com fundamento na IN/TCU 71/2012, alterada pela IN/TCU 76/2016 e DN/TCU 155/2016, o dirigente da Secretaria Especial do Desenvolvimento Social autorizou a instauração da tomada de contas especial (peça 25) . O processo foi registrado no sistema e-TCE com o número 2760/2019.
3.	Os recursos foram repassados pelo Fundo Nacional de Assistência Social ao município de Davinópolis/MA, no exercício de 2012, na modalidade fundo a fundo, conforme indicado no Demonstrativo Parcelas Pagas (peça 3) . 
4.	O fundamento para a instauração da Tomada de Contas Especial, conforme consignado na matriz de responsabilização elaborada pelo tomador de contas, foi a constatação da seguinte irregularidade: 
'Não comprovação da boa e regular aplicação dos recursos federais repassados à Prefeitura Municipal de Davinópolis - MA, em face da omissão no dever de prestar contas dos valores transferidos, no âmbito do PSB/PSE - 2012, no exercício de 2012, cujo prazo encerrou-se em 31/8/2013.'
5.	O responsável arrolado na fase interna foi devidamente comunicado e, diante da ausência de justificativas suficientes para elidir a irregularidade e da não devolução dos recursos, instaurou-se a tomada de contas especial.
6.	No Relatório de TCE 22/2019 (peça 33) , o tomador de contas concluiu que o prejuízo importaria no valor original de R$ 106.969,63, imputando-se a responsabilidade a Francisco Pereira Lima, prefeito no período de 1º/1/2009 a 31/12/2012, na condição de gestor dos recursos. 
7.	Em 27/9/2019, a Controladoria-Geral da União emitiu o Relatório de Auditoria 1121/2019 (peça 34) , em concordância com o relatório do tomador de contas. O certificado de auditoria e o parecer do dirigente do órgão de controle interno concluíram pela irregularidade das presentes contas (peças 35 e 36) .
8.	Em 9/10/2019, o ministro responsável pela área atestou haver tomado conhecimento das conclusões contidas no relatório e certificado de auditoria, bem como do parecer conclusivo do dirigente do órgão de controle interno, manifestando-se pela irregularidade das contas, e determinou o encaminhamento do processo ao Tribunal de Contas da União (peça 37) .
9.	Na instrução inicial (peça 42) , analisando-se os documentos nos autos, concluiu-se pela necessidade de realização de citação para a seguinte irregularidade: 
9.1.	Irregularidade: não comprovação da boa e regular aplicação dos recursos federais repassados ao município de Davinópolis/MA, em face da omissão no dever de prestar contas dos valores transferidos, no âmbito do PSB/PSE, no exercício de 2012, cujo prazo encerrou-se em 31/8/2013.
9.1.1.	 Evidências da irregularidade: documentos técnicos presentes nas peças 3, 10, 17, 24 e 28.
9.1.2.	 Normas infringidas: art. 37, caput, c/c o art. 70, parágrafo único, da Constituição da República Federativa do Brasil; art. 93 do Decreto-lei 200/1967; art. 66 do Decreto 93.872/1986; e art. 6º da Portaria MDS 625/2010.
9.2. 	Débitos relacionados ao responsável Francisco Pereira Lima (CPF: XXX.632.183-XX) :
	Data de ocorrência
	Valor histórico (R$) 

	28/2/2012
	2.059,20

	22/3/2012
	2.059,20

	16/4/2012
	2.059,20

	11/5/2012
	2.059,20

	28/6/2012
	2.059,20

	23/7/2012
	2.059,20

	15/8/2012
	2.059,20

	17/9/2012
	2.059,20

	22/10/2012
	2.059,20

	22/11/2012
	2.059,20

	11/12/2012
	2.059,20

	27/2/2012
	3.768,75

	2/3/2012
	3.768,75

	29/3/2012
	3.768,75

	1º/8/2012
	2.512,50

	1º/8/2012
	2.512,50

	2/8/2012
	2.512,50

	5/12/2012
	3.768,75

	6/12/2012
	3.768,75

	6/12/2012
	3.768,75

	6/12/2012
	3.768,75

	20/1/2012
	3.000,00

	8/3/2012
	3.000,00

	16/4/2012
	3.000,00

	19/4/2012
	3.000,00

	1º/6/2012
	3.000,00

	28/6/2012
	3.000,00

	9/7/2012
	3.000,00

	7/8/2012
	3.000,00

	14/9/2012
	3.000,00

	9/10/2012
	3.000,00

	16/11/2012
	3.000,00

	12/12/2012
	3.000,00

9.2.1.	 Cofre credor: Fundo Nacional de Assistência Social.
9.2.2.	 Responsável: Francisco Pereira Lima (CPF: XXX.632.183-XX) .
9.2.2.1. Conduta: não demonstrar a boa e regular aplicação dos recursos federais recebidos e geridos por força do PSB/PSE 2012, em face da omissão na prestação de contas, cujo prazo encerrou-se em 31/8/2013.
9.2.2.2. Nexo de causalidade: a conduta descrita impediu o estabelecimento do nexo causal entre as possíveis despesas efetuadas com os recursos recebidos, no âmbito do instrumento em questão, no exercício de 2012.
9.2.2.3. Culpabilidade: não há excludentes de ilicitude, de culpabilidade e de punibilidade; é razoável supor que o responsável tinha consciência da ilicitude de sua conduta; era exigível conduta diversa da praticada, qual seja, desincumbir-se do seu dever por meio da apresentação da prestação de contas no prazo e forma devidos. 
10.	Encaminhamento: citação.
11.	Em cumprimento ao pronunciamento da unidade (peça 44) , foi efetuada citação do responsável, nos moldes adiante:
a)	 Francisco Pereira Lima - promovida a citação do responsável, conforme delineado adiante:
	Comunicação: Ofício 36827/2020 - Seproc (peça 46) .
Data da Expedição: 24/7/2020.
Data da Ciência: não houve (Desconhecido) (peça 47) .
Observação: Ofício enviado para o endereço do responsável, conforme pesquisa na base de dados no sistema da Receita Federal, custodiada pelo TCU.
	
	Comunicação: Ofício 49417/2020 - Seproc (peça 49) .
Data da Expedição: 23/9/2020.
Data da Ciência: não houve (Recusado, Outros) (peça 50) 
Observação: Ofício enviado para o endereço do responsável, conforme pesquisa na base de dados nos sistemas corporativos do TCU, custodiada pelo TCU (peça 48) .
	
	Comunicação: Ofício 2067/2021 - Seproc (peça 54) .
Data da Expedição: 3/2/2021.
Data da Ciência: 25/2/2021 (peça 55) .
Nome Recebedor: Silvana Arruda Freitas.
Observação: Ofício enviado para o endereço do responsável, conforme pesquisa na base de dados nos sistemas corporativos do TCU, custodiada pelo TCU (peça 48) .
Fim do prazo para a defesa: 12/3/2021.
	
12.	Conforme Despacho de Conclusão das Comunicações Processuais (peça 56) , as providências inerentes às comunicações processuais foram concluídas. 
13.	Transcorrido o prazo regimental, o responsável Francisco Pereira Lima permaneceu silente, devendo ser considerado revel, nos termos do art. 12, § 3º, da Lei 8.443/1992.
ANÁLISE DOS PRESSUPOSTOS DE PROCEDIBILIDADE DA IN/TCU 71/2012
Avaliação de Viabilidade do Exercício do Contraditório e Ampla Defesa
14.	Verifica-se que não houve o transcurso de mais de dez anos desde o fato gerador sem que tenha havido a notificação do responsável pela autoridade administrativa federal competente (art. 6º, inciso II, c/c art. 19 da IN/TCU 71/2012, modificada pela IN/TCU 76/2016) , uma vez que o fato gerador da irregularidade sancionada ocorreu em 1º/9/2013, e o responsável foi notificado sobre a irregularidade pela autoridade administrativa, por meio do ofício acostado à peça 22, recebido em 10/3/2017, conforme AR (peça 23) .
Valor de Constituição da TCE 	
15.	Verifica-se, ainda, que o valor atualizado do débito apurado (sem juros) em 1º/1/2017 é de R$ 126.478,45, portanto superior ao limite mínimo de R$ 100.000,00, na forma estabelecida conforme os arts. 6º, inciso I, e 19 da IN/TCU 71/2012, modificada pela IN/TCU 76/2016. 
OUTROS PROCESSOS/DÉBITOS NOS SISTEMAS DO TCU COM O MESMO RESPONSÁVEL
16.	Informa-se que foi encontrado processo no Tribunal com o mesmo responsável:
	Responsável
	Processos

	Francisco Pereira Lima
	Processo 025.235/2015-0 [TCE, aberto, 'TCE instaurada pelo FNDE, em razão da omissão no dever de prestar contas dos recursos repassados a PM de Davinópolis/MA, à conta do PNATE, exercícios 2008 e 2009 e PDDE, exercício 2010. (23034.002511/2015-69) ']
Processo 003.783/2017-0 [TCE, aberto, 'Tomada de Contas Especial instaurado pelo MDSA, em razão da omissão no dever de prestar contas dos recursos repassados ao Município de Davinópolis/MA, na modalidade fundo a fundo, provenientes do FNAS, no âmbito do Sistema Único de Assistência Social, para execução dos Serviços de Proteção Social Básica e Proteção Social Especial, no exercício de 2010 (Proc. nº 71000.040021/2016-81) ']
Processo 016.657/2016-0 [TCE, aberto, 'Tomada de Contas Especial instaurado pela Secretaria-Executiva do Ministério do Desenvolvimento Social e Combate à Fome, em razão da omissão no dever de prestar contas dos recursos repassados pelo Fundo Nacional de Assistência Social (FNAS) à P.M. de Davinópolis/MA, na modalidade fundo a fundo, à conta dos Programas de PSB e PSE. (Processo 71000.001165/2016-12) ']
Processo 008.142/2017-3 [TCE, aberto, 'Tomada de Contas Especial instaurado pela FUNASA no Estado do Maranhão, em razão da omissão no dever de prestar contas do TC n° 258/2009 firmado pelo Município de Davinópolis/MA, tendo por objeto a execução da ação de melhorias sanitárias domiciliares'. O instrumento em questão teve vigência estipulada para o período de 31/12/2009 a 24/06/2015. (Proc. 25170.002824/2016-69) ']
Processo 007.973/2019-5 [CBEX, encerrado, 'Cobrança Executiva de débito originária do (s) AC (s) AC-14061-40/2018-1C, referente ao TC Processo 016.657/2016-0']
Processo 007.974/2019-1 [CBEX, encerrado, 'Cobrança Executiva de multa originária do (s) AC (s) AC-14061-40/2018-1C, referente ao TC Processo 016.657/2016-0']
Processo 018.528/2019-8 [TCE, aberto, 'TCE instaurada pelo (a) Fundo Nacional de Desenvolvimento da Educação em razão de omissão no dever de prestar contas, para atendimento ao Programa Nacional de Alimentação Escolar (PNAE) , exercício 2012, função Educação (nº da TCE no sistema: 992/2018) ']
Processo 022.353/2019-4 [CBEX, encerrado, 'Cobrança Executiva de multa originária do (s) AC (s) AC-12905-37/2018-1C, referente ao TC Processo 025.235/2015-0']
Processo 018.537/2019-7 [TCE, aberto, 'TCE instaurada pelo (a) Fundo Nacional de Desenvolvimento da Educação em razão de não comprovação da regular aplicação dos recursos repassados pela União, para atendimento ao Programa de Apoio aos Sistemas de Ensino para Atendimento de Jovens e Adultos (Peja) , exercício 2005, função Educação (nº da TCE no sistema: 819/2018) ']
Processo 022.359/2019-2 [CBEX, encerrado, 'Cobrança Executiva de débito originária do (s) AC (s) AC-12905-37/2018-1, referente ao TC Processo 025.235/2015-0']

17.	Informa-se que foi encontrado débito imputável ao responsável no banco de débitos existente no sistema e-TCE:
	Responsável
	Débitos inferiores

	Francisco Pereira Lima
	3123/2019 (R$ 2.725,00) - Dano inferior ao limite de instauração da TCE cadastrado

18.	A Tomada de Contas Especial está, assim, devidamente constituída e em condição de ser instruída.
EXAME TÉCNICO
Da validade das notificações:
19.	Preliminarmente, cumpre tecer breves considerações sobre a forma como são realizadas as comunicações processuais no TCU. A esse respeito, destacam-se o art. 179do Regimento Interno do TCU (Resolução 155, de 4/12/2002) , e o art. 4º, inciso III, § 1º, da Resolução TCU 170, de 30 de junho de 2004 (...) .
20.	(...) a validade da citação via postal não depende de que o aviso de recebimento seja assinado pelo próprio destinatário da comunicação, o que dispensa, no caso em tela, a entrega do AR em 'mãos próprias'. A exigência da norma é no sentido de o Tribunal verificar se a correspondência foi entregue no endereço correto, residindo aqui a necessidade de certeza inequívoca. 
21.	Não é outra a orientação da jurisprudência do TCU, conforme se verifica dos julgados a seguir transcritos:
'São válidas as comunicações processuais entregues, mediante carta registrada, no endereço correto do responsável, não havendo necessidade de que o recebimento seja feito por ele próprio' (Acórdão 3648/2013-TCU-Segunda Câmara, Relator Min. José Jorge) ;
'É prescindível a entrega pessoal das comunicações pelo TCU, razão pela qual não há necessidade de que o aviso de recebimento seja assinado pelo próprio destinatário. Entregandose a correspondência no endereço correto do destinatário, presume-se o recebimento da citação.' (Acórdão 1019/2008-TCU-Plenário, Relator Min. Benjamin Zymler) ;
'As comunicações do TCU, inclusive as citações, deverão ser realizadas mediante Aviso de Recebimento - AR, via Empresa Brasileira de Correios e Telégrafos, bastando para sua validade que se demonstre que a correspondência foi entregue no endereço correto.' (Acórdão 1526/2007-TCU-Plenário, Relator Min. Aroldo Cedraz) .
22.	A validade do critério de comunicação processual do TCU foi referendada pelo Supremo Tribunal Federal, nos termos do julgamento do MS-AgR 25.816/DF, por meio do qual se afirmou a desnecessidade da ciência pessoal do interessado, entendendo-se suficiente a comprovação da entrega do 'AR' no endereço do destinatário:
'Ementa: agravo regimental. Mandado de segurança. Desnecessidade de intimação pessoal das decisões do tribunal de contas da união. art. 179 do regimento interno do TCU. Intimação do ato impugnado por carta registrada, iniciado o prazo do art. 18 da Lei nº 1.533/51 da data constante do aviso de recebimento. Decadência reconhecida. Agravo improvido.
O envio de carta registrada com aviso de recebimento está expressamente enumerado entre os meios de comunicação de que dispõe o Tribunal de Contas da União para proceder às suas intimações.
O inciso II do art. 179 do Regimento Interno do TCU é claro ao exigir apenas a comprovação da entrega no endereço do destinatário, bastando o aviso de recebimento simples.' 
Da revelia do responsável Francisco Pereira Lima
23.	No caso vertente, a citação do responsável (Francisco Pereira Lima) se deu em endereços provenientes de pesquisas de endereços realizadas pelo TCU (vide parágrafos acima) , porquanto, devido ao insucesso de realizar a citação em endereços constantes na base de dados da Receita custodiada pelo TCU (peça 48) , buscou-se a notificação em endereços provenientes das bases de dados públicas custodiadas pelo TCU (TSE e Renach) e das bases de dados do próprio TCU. A entrega dos ofícios citatórios nesses endereços ficou comprovada conforme detalhamento a seguir:
23.1.	Francisco Pereira Lima, ofício 36827/2020 - Seproc (peça 46) , origem no sistema da Receita Federal; ofício 49417/2020 - Seproc (peça 49) , origem nos sistemas corporativos do TCU e ofício 2067/2021 - Seproc (peça 54) , origem nos sistemas corporativos do TCU.
24.	Nos processos do TCU, a revelia não leva à presunção de que seriam verdadeiras todas as imputações levantadas contra os responsáveis, diferentemente do que ocorre no processo civil, em que a revelia do réu opera a presunção da verdade dos fatos narrados pelo autor (Acórdão 1009/2018-TCU-Plenário, Relator Min. Bruno Dantas; 2369/2013 - TCU - Plenário, Relator Min. Benjamin Zymler e 2449/2013 - TCU - Plenário, Relator Min. Benjamin Zymler) . Dessa forma, a avaliação da responsabilidade do agente não pode prescindir da prova existente no processo ou para ele carreada. 
25.	Ao não apresentar sua defesa, o responsável deixou de produzir prova da regular aplicação dos recursos sob sua responsabilidade, em afronta às normas que impõem aos gestores públicos a obrigação legal de, sempre que demandados pelos órgãos de controle, apresentar os documentos que demonstrem a correta utilização das verbas públicas, a exemplo do contido no art. 93 do Decreto-lei 200/1967: 'Quem quer que utilize dinheiros públicos terá de justificar seu bom e regular emprego na conformidade das leis, regulamentos e normas emanadas das autoridades administrativas competentes.' 
26.	Mesmo as alegações de defesa não sendo apresentadas, considerando o princípio da verdade real que rege esta Corte, procurou-se buscar, em manifestações do responsável na fase interna desta Tomada de Contas Especial, se havia algum argumento que pudesse ser aproveitado a seu favor. 
27.	Os argumentos apresentados na fase interna (peças 5, 8 e 15) não elidem as irregularidades apontadas.
28.	Em se tratando de processo em que a parte interessada não se manifestou acerca das irregularidades imputadas, não há elementos para que se possa efetivamente aferir e reconhecer a ocorrência de boa-fé na conduta do responsável, podendo este Tribunal, desde logo, proferir o julgamento de mérito pela irregularidade das contas, conforme os termos dos §§ 2º e 6º do art. 202 do Regimento Interno do TCU. (Acórdão 2064/2011-TCU-Primeira Câmara (relator Min. Ubiratan Aguiar) , 6.182/2011-TCU-1ª Câmara (relator Min. Subst. Weber de Oliveira) , 4.072/2010-TCU-1ª Câmara (Relator Min. Valmir Campelo) , 1.189/2009-TCU-1ª Câmara (Relator Min. Subst. Marcos Bemquerer) , 731/2008-TCU-Plenário (Relator Min. Aroldo Cedraz) .
29.	Dessa forma, o responsável Francisco Pereira Lima deve ser considerado revel, nos termos do art. 12, § 3º, da Lei 8.443/1992, devendo as contas ser julgadas irregulares, condenando-o ao débito apurado e aplicando-lhe a multa prevista no art. 57 da Lei 8.443/1992.
Prescrição da Pretensão Punitiva
30.	Vale ressaltar que a pretensão punitiva do TCU, conforme Acórdão 1441/2016-TCU-Plenário, Relator Min. Benjamin Zymler, que uniformizou a jurisprudência acerca dessa questão, subordina-se ao prazo geral de prescrição indicado no art. 205 do Código Civil, que é de dez anos, contado da data de ocorrência da irregularidade sancionada, nos termos do art. 189 do Código Civil, sendo este prazo interrompido pelo ato que ordenar a citação, a audiência ou a oitiva do responsável.
31.	No caso em exame, não ocorreu a prescrição, uma vez que a irregularidade sancionada ocorreu em 1º/9/2013, e o ato de ordenação da citação ocorreu em 15/7/2020.
Cumulatividade de multas 
32.	Quanto à possibilidade de aplicação cumulativa das multas dos arts. 57 e 58, inciso I, da Lei 8.443/1992, ainda que seja adequada a realização de citação e audiência do responsável, por força do disposto no art. 209, § 4º, do Regimento Interno do TCU, o Tribunal reconhece que existe relação de subordinação entre as condutas de 'não comprovação da aplicação dos recursos' e de 'omissão na prestação de contas', sendo a primeira consequência da segunda, o que enseja, na verificação das duas irregularidades, a aplicação da multa do art. 57, com o afastamento da multa do art. 58, inciso I, em atenção ao princípio da absorção (Acórdão 9579/2015-TCU-Segunda Câmara, Relator Min. Vital do Rêgo; Acórdão 2469/2019-TCU-Primeira Câmara, Relator Min. Subst. Augusto Sherman) .
33.	Conforme leciona Cezar Bitencourt (Tratado de Direito Penal: parte geral - 8ª Edição - São Paulo: Saraiva, 2003. Pg. 565) , na absorção, ' (...) a pena do delito mais grave absorve a pena do delito menos grave, que deve ser desprezada'. No caso concreto, a 'omissão no dever de prestar contas', embora seja uma irregularidade autônoma, funciona como fase ou meio para a consecução da 'não comprovação da aplicação dos recursos', havendo clara relação de interdependência entre essas condutas. Dessa forma, recaindo as duas ocorrências num mesmo gestor, deve prevalecer a pena do delito mais grave, qual seja, a multa do art. 57, da Lei 8.443/1992.
34.	Cumpre observar, ainda, que a conduta do responsável, consistente na irregularidade 'não comprovação da boa e regular aplicação dos recursos federais repassados em face da omissão no dever de prestar contas', configura violação não só às regras legais, mas também aos princípios basilares da administração pública, eis que, em última análise, ocorre o comprometimento da necessária satisfação à sociedade sobre o efetivo emprego dos recursos públicos postos à disposição da municipalidade, por força do instrumento de repasse em questão.
35.	Nesses casos, em que fica evidente a falta de transparência e lisura, não há como afastar as suspeitas sempre presentes de que a totalidade dos recursos públicos federais, transferida ao município, tenha sido integralmente desviada, em prol de gestor ímprobo, ou de pessoas por ele determinadas, a revelar grave inobservância de dever de cuidado no trato com a coisa pública, isto é, ato praticado com culpa grave, pois, na espécie, a conduta do responsável se distancia daquela que seria esperada de um administrador público minimante diligente, num claro exemplo de erro grosseiro a que alude o art. 28 do Decreto-lei 4.657/1942 (Lei de Introdução às Normas do Direito Brasileiro) , incluído pela Lei 13.655/2018 (Acórdão 1689/2019-TCU-Plenário, Relator Min. Augusto Nardes; Acórdão 2924/2018-TCU-Plenário, Relator Min. José Mucio Monteiro; Acórdão 2391/2018-TCU-Plenário, Relator Min. Benjamin Zymler) . 
CONCLUSÃO
36.	Em face da análise promovida na seção 'Exame Técnico', verifica-se que o responsável Francisco Pereira Lima não logrou comprovar a boa e regular aplicação dos recursos. Instado a se manifestar, optou pelo silêncio, configurando a revelia, nos termos do § 3º do art. 12 da Lei 8.443/1992. Ademais, inexistem nos autos elementos que demonstrem a boa-fé do responsável ou a ocorrência de outras excludentes de culpabilidade.
37.	Verifica-se também que não houve a prescrição da pretensão punitiva, conforme análise já realizada.
38.	Tendo em vista que não constam dos autos elementos que permitam reconhecer a boa-fé do responsável, sugere-se que as suas contas sejam julgadas irregulares, nos termos do art. 202, § 6º, do Regimento Interno do TCU, com a imputação do débito atualizado monetariamente e acrescido de juros de mora, nos termos do art. 202, § 1º, do Regimento Interno do TCU, descontado o valor eventualmente recolhido, com a aplicação da multa prevista no art. 57 da Lei 8.443/1992.
39.	Por fim, como não houve elementos que pudessem modificar o entendimento acerca das irregularidades em apuração, mantém-se a matriz de responsabilização presente na peça 41.
PROPOSTA DE ENCAMINHAMENTO
40.	Diante do exposto, submetemos os autos à consideração superior, propondo ao Tribunal:
a)	considerar revel o responsável Francisco Pereira Lima (CPF: XXX.632.183-XX) , para todos os efeitos, dando-se prosseguimento ao processo, com fulcro no art. 12, § 3º, da Lei 8.443/1992; 
b)	julgar irregulares, nos termos dos arts. 1º, inciso I, 16, inciso III, alíneas a e c, da Lei 8.443/1992, c/c os arts. 19 e 23, inciso III, da mesma lei, as contas do responsável Francisco Pereira Lima (CPF: XXX.632.183-XX) , condenando-o ao pagamento das importâncias a seguir especificadas, atualizadas monetariamente e acrescidas dos juros de mora, calculadas a partir das datas discriminadas até a data da efetiva quitação do débito, fixando-lhe o prazo de quinze dias, para que comprove, perante o Tribunal, o recolhimento das referidas quantias aos cofres do Fundo Nacional de Assistência Social, nos termos do art. 23, inciso III, alínea a, da citada lei, c/c o art. 214, inciso III, alínea a, do Regimento Interno do TCU.  
		Débitos relacionados ao responsável Francisco Pereira Lima (CPF: XXX.632.183-XX) :
	Data de ocorrência
	Valor histórico (R$) 

	28/2/2012
	2.059,20

	22/3/2012
	2.059,20

	16/4/2012
	2.059,20

	11/5/2012
	2.059,20

	28/6/2012
	2.059,20

	23/7/2012
	2.059,20

	15/8/2012
	2.059,20

	17/9/2012
	2.059,20

	22/10/2012
	2.059,20

	22/11/2012
	2.059,20

	11/12/2012
	2.059,20

	27/2/2012
	3.768,75

	2/3/2012
	3.768,75

	29/3/2012
	3.768,75

	1º/8/2012
	2.512,50

	1º/8/2012
	2.512,50

	2/8/2012
	2.512,50

	5/12/2012
	3.768,75

	6/12/2012
	3.768,75

	6/12/2012
	3.768,75

	6/12/2012
	3.768,75

	20/1/2012
	3.000,00

	8/3/2012
	3.000,00

	16/4/2012
	3.000,00

	19/4/2012
	3.000,00

	1º/6/2012
	3.000,00

	28/6/2012
	3.000,00

	9/7/2012
	3.000,00

	7/8/2012
	3.000,00

	14/9/2012
	3.000,00

	9/10/2012
	3.000,00

	16/11/2012
	3.000,00

	12/12/2012
	3.000,00

			Valor atualizado do débito (com juros) em 21/6/2021: R$ 160.343,36.
c)	aplicar ao responsável Francisco Pereira Lima (CPF: XXX.632.183-XX) , a multa prevista no art. 57 da Lei 8.443/1992 c/c o art. 267 do Regimento Interno do TCU, fixando-lhe o prazo de quinze dias, a contar da notificação, para que comprove, perante o Tribunal (art. 214, III, alínea a, do Regimento Interno do TCU) , o recolhimento da dívida aos cofres do Tesouro Nacional, atualizada monetariamente desde a data do acórdão que vier a ser proferido por este Tribunal até a data do efetivo recolhimento, se paga após o vencimento, na forma da legislação em vigor;
d)	autorizar, desde logo, a cobrança judicial das dívidas, caso não atendida a notificação, na forma do disposto no art. 28, inciso II, da Lei 8.443/1992;
e)	autorizar também, desde logo, se requerido, com fundamento no art. 26, da Lei 8.443/1992, c/c o art. 217, §§ 1º e 2º do Regimento Interno do TCU, o parcelamento da (s) dívida (s) em até 36 parcelas, incidindo, sobre cada parcela, corrigida monetariamente, os correspondentes acréscimos legais, fixando-lhe o prazo de quinze dias, a contar do recebimento da notificação, para comprovar, perante o Tribunal, o recolhimento da primeira parcela, e de trinta dias, a contar da parcela anterior, para comprovar os recolhimentos das demais parcelas, devendo incidir, sobre cada valor mensal, atualizado monetariamente, os juros de mora devidos, no caso do débito, na forma prevista na legislação em vigor, alertando o responsável de que a falta de comprovação do recolhimento de qualquer parcela importará o vencimento antecipado do saldo devedor, nos termos do § 2º do art. 217 do Regimento Interno deste Tribunal; 
f)	esclarecer ao responsável Francisco Pereira Lima (CPF: XXX.632.183-XX) que, caso se demonstre, por via recursal, a correta aplicação dos recursos, mas não se justifique a omissão da prestação de contas, o débito poderá ser afastado, mas permanecerá a irregularidade das contas, dando-se ensejo à aplicação da multa prevista no art. 58, inciso I, da Lei 8.443/1992;
g)	enviar cópia do Acórdão a ser prolatado à Procuradoria da República no Estado do Maranhão, nos termos do § 3º do art. 16 da Lei 8.443/1992, c/c o § 7º do art. 209 do Regimento Interno do TCU, para adoção das medidas cabíveis; e
h)	enviar cópia do Acórdão que vier a ser proferido ao Secretaria Especial do Desenvolvimento Social e ao responsável, para ciência;
i)	informar à Procuradoria da República no Estado do Maranhão, ao Secretaria Especial do Desenvolvimento Social e ao responsável que a presente deliberação, acompanhada do Relatório e do Voto que a fundamentará, estará disponível para a consulta no endereço www.tcu.gov.br/acordaos, além de esclarecer que, caso requerido, o TCU poderá fornecer sem custos as correspondentes cópias, de forma impressa; e
j)	informar à Procuradoria da República no Estado do Maranhão que, nos termos do parágrafo único do art. 62 da Resolução TCU 259/2014, os procuradores e membros do Ministério Público credenciados nesta Corte podem acessar os presentes autos de forma eletrônica e automática, ressalvados apenas os casos de eventuais peças classificadas como sigilosas, as quais requerem solicitação formal."
É o Relatório.

não há.

Subprocurador-Geral Paulo Soares Bugarin.

TOMADA DE CONTAS ESPECIAL. RECURSOS ORIUNDOS DOS PROGRAMAS PROTEÇÃO SOCIAL BÁSICA (PSB) E PROTEÇÃO SOCIAL ESPECIAL (PSE). EXERCÍCIO DE 2012. OMISSÃO NO DEVER DE PRESTAR CONTAS. CITAÇÃO. REVELIA. CONTAS IRREGULARES. DÉBITO COM APLICAÇÃO DE MULTA.

TOMADA DE CONTAS ESPECIAL (TCE)

Secretaria de Controle Externo de Tomada de Contas Especial - SecexTCE.

Nesta oportunidade, examina-se a Tomada de Contas Especial de responsabilidade do Sr. Francisco Pereira Lima, prefeito de Davinópolis/MA no período de 1º/1/2009 a 31/12/2012, em razão da omissão no dever de prestar contas dos valores transferidos, no âmbito dos programas Proteção Social Básica (PSB) e Proteção Social Especial (PSE) , no exercício de 2012.
2.	A Secretaria de Controle Externo de Tomada de Contas Especial - SecexTCE promoveu a citação do responsável a fim de que recolhesse, com os acréscimos legais, o valor do débito apurado em R$ 106.969,63 (valores originais) , e/ou apresentasse alegações de defesa sobre a não comprovação da boa e regular aplicação dos recursos federais nas ações dos programas PSB e PSE, referentes ao exercício de 2012, em decorrência da omissão no dever de prestar contas.
3. 	Transcorrido o prazo para defesa, o responsável permaneceu silente, devendo ser considerado revel, para todos os efeitos, com fulcro no art. 12, § 3º, da Lei 8.443/1992.
4. 	A SecexTCE, em manifestações uniformes, com a anuência do Ministério Público junto ao TCU, representado pelo Subprocurador-Geral Paulo Soares Bugarin, propõe a irregularidade das contas do Sr. Francisco Pereira Lima, com fundamento no art. 16, inciso III, alíneas a e c, da Lei 8.443/1992, a condenação do responsável ao pagamento do dano e a aplicação da multa prevista no art. 57 da mencionada lei.
5. 	Vale mencionar que no cofinanciamento federal das ações de assistência social, estabelecido pela Lei 9.604/1998, a forma de repasse dos recursos e sua prestação de contas, por meio do Sistema Único de Assistência Social - SUAS Web, estão regulamentadas mediante portarias do MDS, atualizadas periodicamente (Portaria/MDS 459/2005, 96/2009, 625/2010 e subsequentes) . 
6. 	Em síntese, a prestação de contas final dos recursos transferidos a título de cofinanciamento federal é encaminhada eletronicamente pelo gestor municipal ao órgão ministerial, mediante o Demonstrativo Sintético Anual da Execução Físico-Financeira, disponibilizado no sistema informatizado SUAS Web. 
7.	Assim, é enviado o aludido Demonstrativo com o Parecer de Avaliação do Conselho Municipal de Assistência Social - CMAS, referente ao cumprimento de metas físicas e financeiras contidas no plano de ação, os quais são examinados posteriormente pelo Fundo Nacional de Assistência Social. Eis alguns artigos da norma vigente à época que tratavam da matéria (Portaria/MDS 625/2010) :
"Art. 6º O instrumento de prestação de contas é denominado Demonstrativo Sintético Anual de Execução Físico-Financeira e está contido no sistema informatizado SUAS Web, cujos dados deverão ser lançados pelos gestores municipais, estaduais e do Distrito Federal e submetidos à manifestação do Conselho de Assistência Social competente, quanto ao cumprimento das finalidades dos repasses.
§ 1º Compete ao MDS a análise das contas avaliadas pelos Conselhos de Assistência Social, realizadas por meio do SUASWeb.
§ 2º O lançamento das informações de que trata o caput realizar-se-á até o dia 30 de abril do ano seguinte ao término do exercício.
§ 3º Após o lançamento das informações pelos gestores, o Conselho de Assistência Social competente deverá se manifestar até 31 de maio do ano seguinte ao término do exercício, acerca do cumprimento das finalidades dos repasses, da execução dos serviços socioassistenciais e demais ações constantes no Plano de Ação. Redação dada pela Portaria 118/2011
 (...) 
Art. 7º O Conselho de Assistência Social competente se manifestará acerca da execução dos serviços socioassistenciais e demais ações constantes no Plano de Ação no mesmo prazo previsto no § 2º do art. 6º.
Art. 8º As informações lançadas eletronicamente no sistema disponibilizado pelo MDS presumem-se verdadeiras e são de inteira responsabilidade de seus declarantes, que deverão manter arquivados os documentos comprobatórios das despesas realizadas na execução do objeto da transferência no Estado, Distrito Federal ou Município, em boa ordem e conservação, devidamente identificados e à disposição da SNAS e dos órgãos de controle interno e externo.
§ 1º Ressalvada a hipótese de microfilmagem, quando conveniente, os documentos deverão ser conservados em arquivo, no prazo de cinco anos do julgamento das contas dos responsáveis pelo Tribunal de Contas da União, findo o qual poderão ser incinerados mediante termo. 
§ 2º Sempre que houver indícios de que as informações são inverídicas, ou mesmo insuficientes, a SNAS poderá requisitar os esclarecimentos que entender necessários para apurar os fatos e aplicar as sanções cabíveis, quando for o caso. 
Art. 9º Comprovada a omissão no dever de prestar contas, ou outra irregularidade, a SNAS solicitará a abertura de Tomada de Contas Especial, conforme legislação específica."
8.	No presente caso, não foi detectada a entrega eletrônica, referente ao exercício de 2012, do Demonstrativo Sintético pelo gestor ao SuasWeb, nem do Parecer do Conselho Municipal (peça 10) .
9.	Apesar de devidamente notificado, o Sr. Francisco Pereira Lima não apresentou ao concedente nem a este Tribunal os elementos que lhe foram solicitados, deixando de demonstrar, mediante documentação consistente, a boa e regular aplicação da verba recebida para executar os serviços de proteção social básica e especial, ônus que lhe é imposto pelas disposições dos arts. 70, parágrafo único, da Constituição Federal, 93 do Decreto-lei 200/1967 e 66 do Decreto 93.872/1986.
10.	Por não haver elementos para que se avalie a adequabilidade da destinação dada a tais recursos e diante da revelia do Sr. Francisco Pereira Lima, que esteve à frente da prefeitura de Davinópolis/MA à época da gestão dos recursos ora reclamados, deve o ex-prefeito ter suas contas julgadas irregulares e ser condenado ao pagamento do débito apurado, com base no art. 16, III, alíneas a e c, da Lei 8.443/1992.
11. 	Quanto à incidência da prescrição da pretensão punitiva, nos moldes do Acórdão 1441/2016-TCU-Plenário (relator ministro Benjamin Zymler; redator ministro Walton Alencar Rodrigues) , referente a incidente de uniformização de jurisprudência, restou assente que a pretensão punitiva do TCU se subordina ao prazo geral de prescrição de dez anos indicado no art. 205 do Código Civil, contado a partir da data da ocorrência da irregularidade sancionada, nos termos do art. 189, inciso I, do Código Civil, sendo este prazo interrompido pelo ato que ordenar a citação, a audiência ou a oitiva do responsável.
12. 	Sobre o dies a quo da contagem do prazo prescricional, esta Corte deliberou que:
Acórdão 2278/2019-TCU-Primeira Câmara (relator Ministro-Substituto Augusto Sherman) 
"Nos casos de não comprovação da regular aplicação de recursos repassados mediante convênios ou instrumentos similares, a data limite para entrega da prestação de contas final ou a data da efetiva entrega antecipada assinala o marco inicial da contagem do prazo de prescrição da pretensão punitiva do TCU." 
13. 	A irregularidade apurada nestes autos refere-se à ausência de comprovação de gastos. De acordo com o art. 6º da Portaria/MDS 625/2010, a prestação de contas, por meio do Demonstrativo Sintético Anual da Execução Físico-Financeira, tinha como limite a data de 30 de abril do ano subsequente ao de execução.
14. 	Portanto, não transcorreram mais de dez anos entre a data final para prestação de contas (30/04/2013) e o despacho que ordenou a citação do responsável (15/07/2020, peça 44) . Diante da reprovabilidade da conduta do responsável, cabe aplicar-lhe a multa prevista no art. 57 da Lei 8.443/1992.
15.	Cumpre ainda autorizar o pagamento das dívidas em até 36 parcelas mensais e consecutivas, caso solicitado, e a cobrança judicial dessas, caso necessário, bem como encaminhar cópia do Acórdão que vier a ser proferido à Procuradoria da República no Estado do Maranhão, com fundamento no art. 16, § 3º, da Lei 8.443/1992 c/c o art. 209, § 7º, do Regimento Interno do TCU. 
	 Ante o exposto, manifesto-me por que seja adotada a deliberação que ora submeto a este Colegiado.
T.C.U., Sala das Sessões, em 15 de março de 2022.
MARCOS BEMQUERER COSTA
Relator